【裁判字號】    99,上易,745
【裁判日期】    991222
【裁判案由】    過失傷害
【裁判全文】
臺灣高等法院高雄分院刑事判決         99年度上易字第745號
上  訴  人  臺灣高雄地方法院檢察署檢察官
被      告  龍芳麟
上列上訴人因被告過失傷害案件，不服臺灣高雄地方法院99年度
易字第728 號中華民國99年7 月7 日第一審判決（起訴案號：臺
灣高雄地方法院檢察署98年度偵續字第378 號），提起上訴，本
院判決如下：
     主  文
上訴駁回。
     理  由
一、公訴意旨略以：被告龍芳麟為陳慶彬之鄰居，均住在高雄市
    苓雅區○○○路31巷內，2 人頂樓相鄰接，中間以鐵欄杆相
    隔。陳慶彬因住處附近流浪貓常進入其庭院隨意便溺，造成
    環境髒臭，乃向高雄市政府建設局家畜衛生檢驗所借得12號
    誘貓籠1 只，放置於自家樓頂，並於民國98年2 月23日間捕
    獲流浪貓1 隻。嗣龍芳麟及其女龍華廷於同年月25日晚上11
    時40分許在其高雄市苓雅區○○○路31巷17之3 號樓頂發現
    有貓遭捕捉，2 人乃欲將流浪貓放生，即合力以S 型鐵鉤穿
    過鐵欄桿鉤取上開誘貓籠，待誘貓籠懸於半空時嘗試打開籠
    門以釋放流浪貓（龍芳麟竊盜犯行，業經檢察官為不起訴處
    分），尚未尋得釋放方法時即為陳慶彬發現喝阻並上前拉扯
    該誘貓籠，龍芳麟本應注意誘貓籠體積龐大，且屬鐵製品，
    於掉落時極有可能肇致陳慶彬遭砸傷、割傷，依其客觀情形
    亦無不能注意之情事，乃疏未注意，未於陳慶彬發現時即將
    誘貓籠放至地面，反繼續拉扯誘貓籠，致誘貓籠掉落時傷及
    陳慶彬右小腿，造成陳慶彬受有右小腿深擦傷10×1 公分之
    傷害。因認被告涉犯刑法第284 條第1 項過失傷害罪嫌。
二、按犯罪事實應依證據認定之，無證據不得認定其犯罪事實，
    又不能證明被告犯罪者，應諭知無罪之判決，刑事訴訟法第
    154 條第2 項、第301 條第1 項定有明文。刑事訴訟法上所
    謂認定犯罪事實之證據，係指足以認定被告確有犯罪行為之
    積極證據而言，如未能發現相當證據或證據不足以證明，自
    不能以推測或擬制之方法，以為裁判基礎，最高法院29年上
    字第3105號及40年台上字第86號分別著有判例；又認定不利
    於被告之事實，須依積極證據，苟積極證據不足為不利被告
    之認定時，即應為有利於被告之認定，更不必有何有利之證
    據，有最高法院30年上字第816 號判例可資參照。且刑事訴
    訟上證明之資料，無論其為直接或間接證據，均須達於通常
    一般之人均不致有所懷疑，而得確信其為真實之程度，始得
    據為有罪之認定，若其關於被告是否犯罪之證明未能達此程
    度，而有合理懷疑之存在，致使無從形成有罪之確信，根據
    「罪證有疑，利於被告」之證據法則即不得遽為不利被告之
    認定，亦有最高法院76年度台上字第4986號判例可稽。又按
    刑法上之過失者，係指行為人按其情節應注意，並能注意而
    不注意，或行為人對於構成要件事實，雖預見其發生而確信
    其不發生者而言，刑法第14條定有明文，是刑法上過失行為
    之成立，當指行為人於行為當時應注意其有致生一定犯罪結
    果之危險，且行為人依其行為當時所存在之客觀環境及條件
    ，確能注意該犯罪結果有發生之可能，並能採行防止該結果
    發生之可能、合理且必要之行為，惟行為人竟疏未注意該一
    定犯罪結果發生之風險，而未為防免該結果發生之可能、合
    理且必要之行為；或行為人雖已注意有發生一定犯罪結果之
    風險，卻因確信該結果不發生，而未為防止該結果發生之可
    能、合理且必要之行為之謂。又告訴人之告訴，係以使被告
    受刑事訴追為目的，是其陳述是否與事實相符，仍應調查其
    他證據以資審認，最高法院52年台上字第1300號判例參照。
三、公訴意旨認被告涉有上揭犯罪事實，無非係以：(一)告訴人陳
    慶彬之指訴；(二)證人徐皖玲於偵查中之證述；(三)證人龍華廷
    於偵查中之證述；(四)證人陳貴德於偵查中之證述；(五)診斷證
    明書(六)被告之陳述等為其論據。訊據被告堅決否認有何過失
    傷害行為，辯稱：伊與女兒龍華廷為拯救陷於告訴人住處頂
    樓貓籠中之貓，透過兩建物間之鐵製欄杆以手抓住該貓籠，
    於設法打開貓籠之際，告訴人見狀即出手拉扯貓籠，伊當時
    是拉著貓籠與告訴人應對，以靜止狀態顧著貓籠，伊沒想到
    告訴人會上來搶，無法預期告訴人會突然衝上來拉扯貓籠，
    也無法力抗告訴人之拉扯，乃未繼續抓住貓籠，並無過失可
    言，且告訴人所稱之傷害是否為貓籠所傷亦不可而知等語。
四、證據能力部分：
  (一)被告以外之人於偵查中向檢察官所為之陳述，除顯有不可信
    之情況者外，得為證據，刑事訴訟法第159 條之1 第2項 已
    有明定。證人陳貴德、徐皖玲於檢察官偵訊時所為之陳述，
    均已當庭具結擔保其真實性，且均無證據證明有何顯不可信
    之情況，檢察官及被告亦均未爭執其證據能力，自均得作為
    證據。
  (二)按證人、鑑定人依法應具結而未具結者，其證言或鑑定意見
    ，不得作為證據。刑事訴訟法第158 條之3 亦定有明文。而
    被害人乃被告以外之人，本質上屬於證人，其陳述被害經過
    ，亦應依人證之法定偵查、審判程序具結，方得作為證據。
    最高法院著有93年臺上字第6578號判例意旨可資參照。查告
    訴人陳慶彬係被告以外之人，其陳述被害之經過，本質上屬
    於證人，惟告訴人於偵查中並未依法具結，揆諸上開說明，
    其於檢察官偵訊中所為之言詞陳述應無證據能力。（99台上
    7017、2746號判決參照），惟此等言詞陳述仍得作為彈劾證
    據。
  (三)本院以下所引用之具傳聞性質之證據，檢察官、被告於原審
    準備程序及審理時，均同意有證據能力，而於本院準備程序
    亦均陳明不爭執，本院審酌各該證據之取得並無違法或不當
    ，且依該證據作成情況作為證據應為適當，依刑事訴訟法第
    159 條之5 第1 項規定，應有證據能力。
五、經查：
  (一)告訴人陳慶彬告訴狀及請求檢察官上訴狀固指稱：被告以Ｓ
    型鐵勾勾起本件誘貓籠，經其發現，大聲喝令被告父女放下
    貓籠，被告父女仍未理會，仍繼續硬要搶奪該貓籠，雙方拉
    扯約5 分鐘後，被告自知無法遂行其目的，冷不防，瞬間放
    手，致貓籠遽然落下，而傷及告訴人右小腿10Ｘ1 公分深挫
    傷，告訴人無從知悉被告何時會放手等語，並提出高雄市立
    民生醫院診斷證明書、照片為證（偵卷第4 、32頁），惟依
    上開說明仍應調查其他證據以資審認。
  (二)告訴人於98年2 月25日即案發當日晚間向警報案時，有出示
    腿部受傷之情形，一道鐵勾割傷的痕跡，此業經受理報案之
    警員陳貴德於檢察官偵訊時證稱明白，而證人徐皖玲、龍華
    廷於檢察官訊問時亦結證稱：告訴人出示傷口時，有看到告
    訴人腳上類似擦傷的痕跡等語（偵三卷第8 頁），核與高雄
    市政府警察局苓雅分局員警工作紀錄簿所載「鐵籠挫傷」等
    情相符（偵一卷第23頁），並有上開診斷證明書及相片可稽
    （偵一卷第4 、32頁），告訴人拉扯本件誘貓籠時造成右小
    腿擦挫傷（深擦傷）等情，應屬事實，被告辯稱本件告訴人
    所受傷害是否拉扯貓籠所造成仍不可知云云，尚非可採。
  (三)被告以Ｓ型鐵勾勾住本件貓籠之處，與該貓籠放置處即告訴
    人住處後陽台隔有1 道矮牆，矮牆上設有間隔甚小之鐵柵欄
    ，該貓籠長、寬、高均大於鐵欄間隔甚多，被告無法將該貓
    籠勾出，此有現場鐵柵欄及貓籠相片4 張在卷可按（偵一卷
    第4 頁），而被告之女龍華廷當時係以電腦之電源線綁住Ｓ
    勾將貓籠勾至鐵欄邊，以手抓住貓籠，告訴人係站在其住處
    之花台上，欲搶回當時已由被告抓取而懸於半空中之貓籠，
    因告訴人抓住貓籠且整個身體往後扯，因被告與證人龍華廷
    之手力無法承受告訴人整個人之重量，而無法再抓住貓籠，
    貓籠因而掉下，告訴人衝過來的時間太短，從他出現到貓籠
    掉下之時間約莫數秒等情，亦經證人龍華廷證述在卷（原審
    二卷第25-27 頁）。被告亦供稱：當時其係以手指勾住貓籠
    等語（原審卷二第29頁反面）。則被告與龍華廷隔著該鐵柵
    欄以手指抓住有相當重量之鐵質貓籠，已甚費力，而告訴人
    於原審準備程序亦陳稱其當時連人及貓籠都跌倒等語（原審
    一卷第22頁），告訴人當時拉扯貓籠用力甚猛自堪認定，衡
    諸事理，告訴人猛力拉扯該貓籠，被告及其女龍華廷自無可
    能與其相抗，告訴人上開告訴狀及聲請上訴狀所指被告父女
    仍繼續硬要搶奪該貓籠，雙方拉扯約5 分鐘後，被告自知無
    法遂行其目的，冷不防，瞬間放手，致貓籠遽然落下等情，
    顯違經驗法則，不足採信。被告係在告訴人突然猛力拉扯貓
    籠時，即無力拉住該貓籠，並非互相持續拉扯後，瞬間放手
    ，應屬可信。被告以Ｓ形鐵勾伸入告訴人住處後陽台，勾取
    告訴人借來捕貓之貓籠，其行為固屬不該，然告訴人突然猛
    力拉扯該貓籠，從出現在現場到拉下該貓籠僅數秒，依當時
    情形並非一般智識之人所能預期，而其對此突然而來猛拉之
    力，既無力繼續拉住該貓籠而脫手，即難要求其在此瞬間採
    取緩慢放手以防免告訴人因用力過猛而受傷之措施。從而，
    依本案案發當時之客觀情況，尚難認被告能注意採取防免告
    訴人受傷之措施。揆諸上開說明，自難謂被告有何過失。
六、綜上所述，公訴人所舉之上開證據資料，顯然無法說服本院
    形成被告有罪之確信，公訴人復未提出其他積極之證據，足
    資證明被告有何公訴人所指過失傷害之犯行，不能證明被告
    犯罪，原審因而判決被告無罪，認事用法均無違誤，應予維
    持。
七、檢察官上訴意旨略以：被告以勾掛方式拉取置於告訴人自宅
    之貓籠，此施力方式本易使懸於半空中之貓籠墜落，造成危
    險，客觀上即屬違反義務造成危險之行為，而告訴人因而受
    有本件傷害，亦有相當因果關係，被告未能以於告訴人出現
    時，警告告訴人勿靠近，或告知告訴人伊掛取之目的僅在釋
    放該貓，或設警告標示，應有過失，原判決未審酌被告有此
    注意義務及因此造成告訴人受此傷害之因果關係，而判決被
    告無罪，尚有理由不備之違誤等語。惟按「行為人雖非故意
    ，但按其情節應注意，並能注意，而不注意者，為過失。」
    、「對於犯罪結果之發生，法律上有防止之義務，能防止而
    不防止者，與因積極行為發生結果者同。因自己行為致有發
    生犯罪結果之危險者，負防止其發生之義務。」刑法第14條
    第1 項、第15條定有明文。是過失不作為犯之構成，除行為
    人有防止犯罪結果發生之義務外，依具體情狀，仍須「能注
    意」而疏未注意或者「能防止」而疏未防止，始足當之。本
    件被告被告以Ｓ形鐵勾勾掛方式，拉取置於告訴人自宅之貓
    籠，而使該貓籠懸於相當之高度，固係違反義務之行為，然
    本件並非因貓籠處於懸掛狀態墜落，造成告訴人受傷，而係
    告訴人出現突然猛力拉扯，被告無力拉住該貓籠，使告訴人
    連同貓籠倒地，告訴人因而受傷，其間僅有數秒，業經本院
    認定如前，對告訴人突然之猛力拉扯動作，衡諸一般生活經
    驗法則，尚難認係被告所能預見，或可在告訴人出力拉扯前
    ，即時將貓籠放下，以防免告訴人因用力過猛而受傷，從而
    ，按諸本件告訴人受傷時之具體情狀，尚難認此傷害結果之
    發生係在被告「能注意」之範圍。檢察官上訴意旨執前詞指
    摘原判決不當，非有理由，應予駁回。
據上論斷，應依刑事訴訟法第368條，判決如主文。
本案經檢察官鍾忠孝到庭執行職務。
中    華    民    國    99    年    12    月    22    日
                  刑事第十庭    審判長法  官   陳中和
                                      法  官   林水城
                                      法  官   蔡國
以上正本證明與原本無異。
不得上訴。
中    華    民    國    99    年    12    月    22    日
                                      書記官   周青玉

司法院資訊處製作；財團法人民間司法改革基金會備份。
